---
title: "EI-EP04-respuesta-equipo-2"
author: "Equipo 2"
date: "2024-10-14"
output: html_document
editor_options: 
  markdown: 
    wrap: 72
---

```{r setup, include=FALSE}

```

`{knitr::opts_chunk$set(echo = TRUE)}`

**Pregunta 1**

Un estudio reciente reveló que muchos espectadores y espectadoras
experimentan niveles elevados de estrés antes de ver películas de
suspenso. Para abordar este problema, un estudio piloto implementó un
nuevo programa de preestreno diseñado para reducir el estrés y mejorar
la experiencia de la audiencia. Para evaluar la efectividad de este
programa, se reclutó a un grupo de 40 personas a quienes se les midió el
nivel de estrés (alto o bajo) antes y después de participar en el
programa de preestreno. Los resultados se presentan a continuación:

-   8 personas no mostraron estrés ni antes ni después.
-   14 personas que inicialmente estaban estresados dejaron de estarlo.
-   18 personas mantuvieron un elevado nivel de estrés.

¿Qué se puede concluir acerca de la efectividad del nuevo programa de
preestreno para reducir el estrés en los espectadores y espectadores de
películas de suspenso?

Para este problema, lo solicitado también puede entenderse como si hubo
**un cambio significativo con respecto a los niveles de estrés entre los
espectadores antes y después del pre-estreno**.

Lo anterior puede modelarse a través de una **prueba de McNemar**, dado
que se pide

Luego, se definen las hipótesis a docimar:

$$H_{0}: \text{No hubo un cambio significativo en los niveles de estrés antes y después del pre-estreno}$$
$$H_{A}: \text{Si hubo un cambio significativo en los niveles de estrés antes y después del pre-estreno}$$
Y considerando un nivel de significancia del $95 \%$, se lleva a cabo la
prueba usando la función `mcnemar.test`:

```{r}
espectadores <- seq(1:40)
antes_funcion <- c(rep("NO", 8), c(rep("SI", 14)), c(rep("SI", 18)))
despues_funcion <- c(rep("NO", 8), c(rep("NO", 14)), c(rep("SI", 18)))
datos <- data.frame(espectadores, antes_funcion, despues_funcion)
tabla <- table(antes_funcion, despues_funcion)
print(tabla)

prueba_1 <- mcnemar.test(tabla)
print(prueba_1)
```

Dado que el `p-value` obtenido de la prueba $< \alpha=0.05$, entonces se
rechaza la hipótesis nula en favor de la hipótesis alternativa,
concluyendo así que con un $95 \%$ de confianza que **si hubo un cambio
significativo** .

**Pregunta 2**

En un evento deportivo, las y los participantes tienen la opción de
inscribirse en una carrera de velocidad o en una carrera de resistencia.
Después de la inscripción, se sabe que, de los 11 hombres y 15 mujeres
que participaron, 8 hombres eligen inscribirse en la carrera de
velocidad y 12 mujeres prefieren la carrera de resistencia. ¿Tiene
relación el sexo de las personas que participan del evento deportivo e
inscribirse en la carrera de velocidad o en la carrera de resistencia?

En base al enunciado entregado, dado que se pide verificar si es que
**existe alguna relación** entre el tipo de carrera, y el sexo de los
participantes, donde ambas variables son **dicotómicas** (velocidad,
resistencia, y masculino, femenino respectivamente), y donde es posible
asumir que los participantes **fueron escogidos al azar**, al no haber
sido seleccionados bajo ningún criterio; entonces resulta favorable
llevar a cabo una **prueba exacta de Fisher**.

|          |             |               |     Carrera     |           |
|----------|-------------|:-------------:|:---------------:|:---------:|
|          |             | **Velocidad** | **Resistencia** | **TOTAL** |
|          | **Hombres** |       8       |        3        |    11     |
| **Sexo** | **Mujeres** |       3       |       12        |    15     |
|          | **TOTAL**   |      11       |       15        |    26     |

Luego, se definen las hipótesis a docimar:

$$H_{0}: \text{El sexo de los participantes y la carrera a la que se inscribieron son independientes.}$$
$$H_{A}: \text{El sexo de los participantes y la carrera a la que se inscribieron están relacionados.}$$

Y considerando un nivel de significancia del $95 \%$, se lleva a cabo la
prueba usando la función `fisher.test`:

```{r}
# Nivel de confianza
alpha <- 0.05

#Creando la tabla de contingencia
carrera <- c(8, 3)
sexo <- c(3, 12)

tabla_contingencia_2 <- as.table(rbind(carrera, sexo))
dimnames(tabla_contingencia_2) <- list(sexo=c("Hombres", "Mujeres"),
                                       carrera= c("Velocidad", "Resistencia"))
#Se imprime la tabla de contingencia
print(tabla_contingencia_2)

#Llevando a cabo la prueba
prueba_2 <- fisher.test(tabla_contingencia_2, conf.level = 1 - alpha)

#Se imprimen los resultados de la prueba
print(prueba_2)

```

Dado que el `p-value` obtenido de la prueba $< \alpha=0.05$, entonces se
rechaza la hipótesis nula en favor de la hipótesis alternativa,
concluyendo así que con un $95 \%$ de confianza que **el sexo de los
participantes y la carrera a la que se inscribieron están
relacionados**.

**Pregunta 3**

Una agencia de marketing desea determinar si hay una diferencia
significativa en la efectividad de tres estrategias publicitarias
utilizadas para promocionar un nuevo producto. Para ello, se ha
recopilado información de personas que fueron expuestas a las tres
estrategias publicitarias, registrando si mostraron una aceptación (A) o
rechazo (R) a cada una de ellas. ¿Qué puede concluir la agencia de
marketing sobre la efectividad de las estrategias publicitarias para
promover el nuevo producto? Indicación: obtenga la muestra de 50
personas a partir del archivo “EP04 Datos.csv” que se encuentra en el
directorio compartido, usando la semilla 500. Considere un nivel de
significación $\alpha=0.05$.

```{r}
#La hipotesis nula y alternativa para la prueba de Cochran es la siguiente:
#Ho : No existe diferencia significativa en la efectividad de las tres estrategias publicitarias.
#Ha : Existe diferencia significativa en la efectividad de las tres estrategias publicitarias.
library("tidyverse")
library("RVAideMemoire")

datos <- read.csv2("EP04 Datos.csv")

set.seed(500)
muestra <- sample_n(datos, 50)

id <- c(muestra$id)
estrategia1 <- c(muestra$estrategia_1)
estrategia2 <- c(muestra$estrategia_2)
estrategia3 <- c(muestra$estrategia_3)
#Siguiendo el ejemplo encontrado en la lectura
datos <- data.frame(id, estrategia1, estrategia2, estrategia3)

datos <- datos %>% pivot_longer(cols = c(estrategia1, estrategia2, estrategia3), names_to = "Estrategia", values_to = "Respuesta")
datos[["id"]] <- factor(datos[["id"]])
datos[["Estrategia"]] <- factor(datos[["Estrategia"]])

prueba <- cochran.qtest(Respuesta ~ Estrategia | id, data = datos, alpha = 0.05)
print(prueba)


```

Dado que el `p-value` obtenido es mayor al nivel de significancia,
$< \alpha=0.05$, no se rechaza la hipótesis nula , es decir, se concluye
con un 95% de confianza que no existe una diferencia significativa en la
efectividad de las tres estrategias publicitarias.

**Pregunta 4**

Un supermercado está interesado en determinar si la distribución de la
clientela que prefieren pagar con diferentes métodos de pago es la misma
en dos sucursales que están ubicadas en zonas de la cuidad con situación
socioeconómica dispares (sucursal LC3 y sucursal LP2). Se seleccionaron
aleatoriamente 30 personas de cada sucursal y se registró el método de
pago utilizado por cada una. Se registraron que 7 personas pagaron con
efectivo, 11 con tarjeta de crédito y 12 con tarjeta de débito en la
sucursal LC3, mientras que 5 personas pagaron con efectivo, 18 con
tarjeta de crédito y 7 con tarjeta de débito en la sucursal LP2. ¿Existe
evidencia de que la proporción de clientes y clientas que prefieren
pagar con diferentes métodos de pago sea la misma en ambas sucursales?

| Preferencia  | Efectivo | Crédito | Débito | Total |
|:------------:|:--------:|:-------:|:------:|:-----:|
| Sucursal LC3 |    7     |   11    |   12   |  30   |
| Sucursal LP2 |    5     |   18    |   7    |  30   |
|    Total     |    12    |   29    |   19   |  60   |

Para resolver lo anterior, dado que se espera encontrar proporciones
similares entre ambas muestras, es necesario verificar que la diferencia
entre la cantidad de personas observadas por sucursal que utilicen un
cierto tipo de pago, en comparación con las esperadas sean lo
suficientemente grandes para asegurar que las preferencias sean
disimiles.

Utilizando la formula $E_{i,j}=\frac{n_{i} \cdot n_{j}}{n}$, se
construye la tabla de frecuencias esperadas:

| Preferencia  | Efectivo | Crédito | Débito | Total |
|:------------:|:--------:|:-------:|:------:|:-----:|
| Sucursal LC3 |    6     |  14.5   |  9.5   | 30.0  |
| Sucursal LP2 |    6     |  14.5   |  9.5   | 30.0  |
|    Total     |    12    |   29    |   19   | 60.0  |

Dado que se cumple que la cantidad de observaciones esperadas por grupo
es mayor a 5, y tomando en cuenta que la muestra corresponde al $10 \%$
del total de personas que acuden a la sucursal, entonces es posible
llevar a cabo la prueba paramétrica $\chi^{2}$ de homogeneidad.

Para ello, se definen las siguientes hipótesis:

$$\begin{gathered}
H_{0}:\text{No hay diferencia entre las proporciones de la clientela que paga con distintos métodos de pago en ambas sucursales} \\
H_{A}:\text{Existe una diferencia entre las proporciones de la clientela que paga con distintos métodos de pago en ambas sucursales}
\end{gathered}$$

Y considerando un nivel de significancia del $95 \%$, se lleva a cabo la
prueba usando la función `chisq.test`:

```{r}
#Se va a utilizar un nivel de significancia de 0.05, es decir, un 95% de confianza.

locales <- c(rep("LC3", 30), rep("LP2", 30))

pagos <- c(rep("Efectivo", 7), rep("Tarjeta de crédito", 11), rep("Tarjeta de débito", 12),
         rep("Efectivo", 5), rep("Tarjeta de crédito", 18), rep("Tarjeta de débito", 7))


tabla <- table(locales, pagos)
tabla

chi <- chisq.test(tabla)
print(chi)
```

Dado que el `p-value` obtenido es mayor al nivel de significancia,
$< \alpha=0.05$, no se rechaza la hipótesis nula, por lo tanto, se puede
concluir con un 95% de confianza, que no se ve una diferencia
significativa entre las proporciones en la clientela que paga con
distintos métodos de pago en ambas sucursales.
