---
title: "EP06-grupo-7"
author: ""
date: "2024-10-24"
output: pdf_document
---

```{r, warning=FALSE}
library(tidyverse)
datos <- read.csv("EP06 Datos.csv")
datosE6 <- datos %>% filter(area=="Literatura")
```
Para la actividad se tiene el siguiente contexto:
Un equipo de investigadores del área de interacción humano-información está estudiando si el área temática y el nivel de dificultad del problema de información influyen en el tiempo (en segundos) que toma un usuario en formular una consulta de búsqueda para resolver dicho problema. Para ello, han reclutado a un grupo de participantes voluntarios, asignados aleatoriamente a distintos grupos. Cada participante debe resolver tres problemas de información con diferentes niveles de dificultad: baja, media y alta. A su vez, cada grupo debe resolver problemas relacionados a una temática diferente. Los datos recolectados contemplan las siguientes variables:

id: identificador único de cada participante.
área: Área temática de los problemas que el participante debe responder. Variable categórica con los niveles Arquitectura, Biología, Computación, Economía, Física, Leyes, Literatura, Matemáticas, Música, Pedagogía, Psicología, Química.
dificultad: Nivel de dificultad del problema resuelto. Variable categórica con los niveles Baja, Media y Alta.
tiempo: Tiempo, en segundos, que toma al participante formular la consulta.

A lo que se plantea lo siguiente:
En este momento, los investigadores buscan determinar si existen diferencias en el tiempo que tardan los usuarios en formular consultas para problemas con diferente nivel de dificultad en el área de literatura.

Para este ejercicio se proponen las siguientes Hipotesis:

$H_0$: No existen diferencias significativas entre los promedios de tiempo que tardan los usuarios en formular consultas para problemas con diferente nivel de dificultad en el área de literatura. 

$H_A$: Existe al menos un promedio de tiempo de una dificultad distinto al resto.

Matemáticamente:

$H_0 : \mu_{A} = \mu_{M} = \mu_{B}$

$H_A : \exists i, j \in {Alta, Media, Baja}, i \neq j \mid \mu_i \neq \mu_j$

Para poder aplicar el test ANOVA de variables correlacionadas debemos verificar las siguientes condiciones:
 
1. La escala con que se mide la variabale dependiente tiene las propiedades de una escala de intervalos iguales.
2. Las mediciones son independientes al interior de cada grupo.
3. Se puede suponer razonablemente que las poblaciones de origen siguen una distribucion normal.
4. La matriz de varianza-covarianzas es esférica.

Para la condición n°1, vemos que esto sí se cumple, ya que la escala del tiempo está en segundos y, al ser una magnitud física, está en escala de intervalos iguales, es más, sigue una escala de razón.

Para la condición n°2 se procede a calcular los gráficos QQ.
```{r, warning=FALSE}
library(tidyverse)
library(ggpubr)
datosE61 <- datosE6

datosE61[["dificultad"]] <- factor(datosE61[["dificultad"]])

datosE61[["id"]] <- factor(1:nrow(datosE61))

g <- ggqqplot(datosE61,
              x="tiempo",
              y="dificultad",
              color = "dificultad")

g <- g + facet_wrap(~ dificultad)
g <- g + rremove("x.ticks") + rremove("x.text")
g <- g + rremove("y.ticks") + rremove("y.text")
g <- g + rremove("axis.title")
g
```
Como se puede observar en el gráfico QQ, existen algunos valores atípicos en la dificultad media, por lo tanto trabajaremos con un $\alpha = 0.025$

Con respecto a la tercera condición, esta se cumple, debido a que, en el enunciado, se dice que cada voluntario fue asignado de manera aleatoria en cada grupo.

Para la cuarta condición, se debe verificar la esfericidad con el test de Mauchly, generado por ezANOVA.

```{r, warning=FALSE}
library(ez)
library(nlme)
library(emmeans)
prueba <- ezANOVA(data = datosE6, dv = tiempo, within= dificultad,
                  wid = id, return_aov = TRUE)

print(prueba[["Mauchly's Test for Sphericity"]])
```
Como $p > 0.025$, se puede asegurar que los datos cumplen la condición de esfericidad.

# Aplicacion de ANOVA

```{r}
summary(prueba$aov)
```
Como $p < 0.025$ se rechaza la hipótesis nula en favor a la hipótesis alternativa. Por lo tanto, se puede asegurar con un 97.5% de confianza que existe al menos un promedio de tiempo distinto al resto.


Como la prueba ANOVA indica que existe una difrencia entre los promedios, procederemos a hacer una prueba post-hoc para verificar dónde se encuentra esta diferencia.


```{r}
mixto <- lme(tiempo ~ dificultad, data = datosE6, random = ~1 | id)
medias <- emmeans(mixto, "dificultad")
tukey <- pairs(medias, adjust = "tukey")

print(tukey)
```

Luego de la realización de la prueba post-hoc HSD de Tukey, se obtienen valores p < 0.0001, lo que indica que existen diferencias significativas entre los distintos niveles, por lo que se puede afirmar con un 99% de confianza que todos los promedios de tiempos respecto a la dificultad son distintos.