---
title: "EP03-resultado-equipo-2"
author: "Equipo 2"
output: html_document
date: "2024-10-08"
---

## Enunciado

En una planta química hay dos máquinas que envasan detergentes industriales en bidones con un volumen de producto que sigue una distribución normal con desviación estándar de 1 litro. La ingeniera a cargo de la planta debe asegurar que los bidones se están llenando con una media de 10 litros. Pero ella tiene la sospecha de que hay desviaciones en esta media, lo que piensa confirmar usando una muestra aleatoria de 100 envases (50 de cada una de las máquinas). También cree que hay diferencia en el cumplimiento del volumen requerido entre la máquina más antigua y la más moderna, que han de andar por el 90% y 96% de los bidones, respectivamente.

**Pregunta 1**:

Si la ingeniera está seguro de que el verdadero volumen medio no puede ser inferior a 10 litros y piensa rechazar la hipótesis nula cuando la muestra presente una media mayor a 10,25 litros, ¿cuál es la probabilidad de que cometa un error de tipo I? Para responder, generen un gráfico de la distribución muestral de las medias hipotetizada en donde se marque la zona correspondiente a la probabilidad solicitada, para luego, basándose en este gráfico, calcular el área correspondiente. Tome como ejemplo los scripts presentados en la lectura sobre poder estadístico.

```{r}
library(ggplot2)
library(ggpattern)
library(ggpubr)

# Utilizando un nivel de confianza del 95%
alfa <- 0.05

# Utilizando los datos brindados por el enunciado
mu <- 10
ds <- 1
n <- 100

# Se calcula el error estándar
SE <- ds/sqrt(n)

# Se genera el gráfico base
g_x_limites <- mu + c(-6,5) * SE
g <- ggplot() + xlim(g_x_limites)
g <- g + labs(x = "Litros de detergente [L]", y = "Densidad[kg/m3]")
g <- g + labs(title = "Distribución muestral de la media")
g<- g+ theme_pubr()

# Se agrega la hipótesis nula
Ho <- stat_function(fun = dnorm, args = list(mean = mu, sd = SE), geom = "area", color = "red", fill = "red", alpha = 0.1)
g1 <- g + Ho
g1 <- g1 + geom_vline(xintercept = mu, color = "red")

# Se calcula la dirección crítica de la hipótesis nula
z_sup <- qnorm(alfa/2,mean= mu,sd=SE, lower.tail = FALSE)

# Se colorea la región de rechazo en el gráfico y el valor nulo
g2 <- g1 + stat_function(fun = dnorm, args = list(mean = mu, sd = SE), xlim = c(z_sup, g_x_limites[2]), geom = "area", fill = "red", alpha = 0.6)

print(g2)

# Se calcula la probabilidad de que ocurra un error de tipo I
prob_error <- pnorm(z_sup, mean = mu, sd = SE)
print(prob_error)

```

En base a los resultados obtenidos, la probabilidad de que ocurra un error de tipo $I$ es de un $97.5 \%$, lo que quiere decir que es altamente probable que la ingeniera rechace que los bidones se estén llenando con una media de 10 litros, cuando en la práctica si ocurre de esa manera.

**Pregunta 2**:

Si el verdadero volumen medio de los bidones fuera de 10,2 litros, ¿cuál sería la probabilidad de que la ingeniera, que obviamente no conoce este dato, cometa un error de tipo II? Para responder, agregue al gráfico anterior la verdadera distribución muestral de las medias y marquen (con otro color) la zona correspondiente a la probabilidad solicitada, para luego, basándose en este gráfico, calcular el área correspondiente. También hay ejemplos de este procedimiento en la lectura sobre poder estadístico.

```{r}
# Valores verdaderos
mu_verdadera <- 10.2
delta <- mu_verdadera - mu

# Se agrega la verdadera distribución muestral
dist_1 <- stat_function(fun = dnorm, args = list(mean = mu_verdadera, sd = SE), geom = "area", color = "blue", fill = "blue", alpha = 0.1)
g3 <- g2 + dist_1 + geom_vline(xintercept = mu_verdadera, color = "blue")

# Se agrega una anotación con el tamaño del efecto
x_ann <- c(mu_verdadera,mu)
y_ann <- c(dnorm(mu_verdadera, mean = mu_verdadera, sd = SE),dnorm(mu, mean = mu, sd = SE))
y_ann <- y_ann + 0.01

g3 <- g3 + annotate("segment", 
                    x = x_ann[1], 
                    xend = x_ann[2], 
                    y = y_ann[1], 
                    yend = y_ann[2],)

g3 <- g3 + annotate("text", 
                    x = sum(x_ann) / 2, 
                    y = y_ann[1] - 0.001, 
                    label = "delta", 
                    vjust = "top", 
                    parse = TRUE) 

print(g3)

# Se calcula la probabilidad del error II
prob_error_II <- pnorm(z_sup, mean = mu_verdadera, sd = SE)
prob_error_II
```

En base a los resultados anteriores, la probabilidad de que ocurra un error de tipo $II$ es de un $48.4 \%$; lo que quiere decir que la probabilidad de que la ingeniera —al no conocer el dato del volumen medio— no rechace que la hipótesis de que los bidones se estén llenando con una media de 10 litros, cuando suceda lo contrario en la práctica, con una media mayor a la nula, es ligeramente menos favorable a que si se rechace la hipótesis nula, cuya probabilidad se corresponde con la misma que el poder estadístico $(1-\beta)$

**Pregunta 3**:

Como no se conoce el verdadero volumen medio, genere un gráfico del poder estadístico con las condiciones anteriores, pero suponiendo que el verdadero volumen medio podría variar de 10 a 10,5 litros. Hay un ejemplo de este tipo de gráfico en la lectura sobre poder estadístico.

```{r}
# Rechazo hipótesis nula
muNuevo <- 10.25

# Rango de valores de volumen medio
Volumenes <- seq(10, 10.5, by = 0.01)

# Calcular poder para cada valor medio
Poder <- sapply(Volumenes, function(volumen) {
  1 - pnorm(muNuevo, mean = volumen, sd = SE)
})

# Generar gráfico
plot(Volumenes,
     Poder,
     type = "l",
     col = "red",
     main = "Volumen medio vs Poder estadístico",
     xlab = "Volumen medio", ylab = "Poder estadístico")

```

Del gráfico se puede observar que, a medida de que el volumen medio aumenta, el poder estadístico también lo hace, y por ende también se va reduciendo la probabilidad de cometer un error de tipo $II$, también es más fácil detectar diferencias en los datos; que en este caso, vienen a ser los volúmenes medios.

**Pregunta 4**:

Considerando un volumen medio de 10 litros, ¿cuántos bidones deberían revisarse para conseguir un poder estadístico de 0,75 y un nivel de significación de 0,05?

Para ello, considerando que se quiere revisar que los bidones se vayan llenando con una media de 10 litros, entonces se plantean las siguientes hipótesis:

$$\begin{gathered}
H_{0}: \text{La media con la que llenan los bidones es de 10 litros}  \\ 
H_{A}: \text{La media con la que se llenan los bidones es distinta a 10 litros}
\end{gathered}$$

Matemáticamente hablando:

$$\begin{gathered}    
H_{0}: \mu = 10 \\
H_{A}: \mu \neq 10 
\end{gathered}$$

Adicionalmente, para el cálculo de la $\text{d de Cohen}$, se considera el valor de la media verdadera como $10.2$, tal y como lo proporciona la pregunta 2:

```{r}
library(pwr)

# Cálculo de d
d <- (10.2 - 10)/ds

# Poder de la prueba
poder = 0.75

# Calcular tamaño de muestra
resultado <- pwr.t.test(n = NULL, d = d, sig.level = alfa, power = 0.75, type = "one.sample", alternative = "two.sided")
n <- ceiling(resultado[["n"]])
print(n)
```

En base a lo obtenido, entonces será necesario revisar $176$ bidones para conseguir un poder estadístico de un $75 \%$, con un $95 \%$ de confianza.

**Pregunta 5**:

¿Alcanzaría esta muestra para detectar la diferencia que la ingeniera sospecha que existe entre las dos máquinas de la planta con al menos las mismas probabilidades de cometer errores?

En base a la pregunta anterior, se plantean la siguientes hipótesis:

$$\begin{gathered}
H_{0}: \text{No hay diferencia entre ambas máquinas}\\ 
H_{A}: \text{Existe una diferencia entre ambas máquinas}
\end{gathered}$$

Matemáticamente hablando, considerando a $\hat{p_{1}}$ y $\hat{p_{2}}$ como las proporciones del volumen requerido de las máquinas modernas y antiguas:

$$\begin{gathered}
H_{0}: \hat{p_{1}} - \hat{p_{2}} = 0\\ 
H_{A}: \hat{p_{1}} - \hat{p_{2}} \neq 0
\end{gathered}$$

Utilizando el mismo valor del poder entregado en la pregunta anterior, junto con las proporciones descritas en el enunciado del problema, se calcula la tamaño necesario.

```{r}
library(pwr)

# Calculando la h de Cohen
h = ES.h(0.9, 0.96)

# Valor entregado por la pregunta anterior
poder <- 0.75

# Se calcula el tamaño de la muestra
resultado <- pwr.2p.test(h, n=NULL, sig.level=alfa, power=poder, alternative="two.sided")
n <- ceiling(resultado[["n"]])
```

En base al tamaño de la muestra obtenido, que es de $240$ bidones, que es superior al tamaño obtenido de la pregunta anterior, entonces se concluye que la muestra permite detectar la diferencia que la ingeniera sospecha que existe entre las dos máquinas.
