---
title: "Lectura 12"
output: html_document
date: "2024-12-26"
---

Remuestreo 

Son un alternativa al inferir sobre distintos parametros distintos a la media o cuando no se cumplen las condiciones que emplean los demás métodos.

Bootstrap

Se emplea que cuando se tienen datos representativos, pero con un tamaño de muestra pequeño. Para esto, se realizan los siguientes pasos

1. Se crea, una cantidad que uno arbritariamente elige, de nuevas muestras y del mismo tamaño del original.

2. Se calcula el estadístico de interés para cada una de las muestras o distribución de bootstrap.

3.Usar esta distribución para calcular el error estándar, intervalos de confianza y pruebas de hipótesis.


Para una muestra:


```{r}
library(boot)
library(bootES)
muestra <- c(79,75,84,75,94,82,76,90,79,88)
datos <- data.frame(muestra)
B <- 2000 #Valor que uno escoge 
alfa <- 0.01
media <- function(valores,i){
  mean(valores[i])
}

set.seed(432)

#Se construye la distribución de bootstrap
distribucion <- boot(muestra,statistic = media ,R=B)

print(distribucion)
plot(distribucion)

#Ahora, para construir los intervalos de confianza, se emplea la siguiente función

intervalos <- boot.ci(distribucion,conf=1-alfa,type= c("norm","perc","bca"))
print(intervalos)

#Existe otra función la cual nos permite emplear bootstrap y calcula solo un tipo de intervalo de confianza

cat("Distribución usando bootES\n")
distribucion_2 <- bootES(muestra, R=B, ci.type = "bca", ci.conf = 1-alfa,plot=TRUE )

print(distribucion_2)
```


Los valores de "norm", "perc" y "bca" son los tipos de intervalos de confianza que se pueden emplear. Donde "norm" es el intervalo de confianza normal, "perc" es el intervalo de confianza percentil y "bca" es el intervalo de confianza ajustado por el método de corrección de aceleración y sesgo.

Ahora, si queremos realizar inferencias sobre la media de una población, se emplea la siguiente función:


```{r}
library(boot)
library(bootES)
muestra <- c(79,75,84,75,94,82,76,90,79,88)
datos <- data.frame(muestra)
media_obs <- mean(muestra)
B <- 2000 

media <- function(valores,i){
  mean(valores[i])
}
set.seed(432)

#Se construye la distribución de bootstrap
distribucion <- boot(muestra,statistic = media ,R=B)


#Se nos pide ver si la media es igual a 75 (hipotesis nula)

valor_nulo <- 75
#Hay que realizar un desplazamiento de los valores

desplazamiento <- mean(distribucion[["t"]])-valor_nulo
distribucion_nula <- distribucion[["t"]]-desplazamiento
#Se calcula el p-valor

p_valor <- (sum(distribucion_nula>media_obs)+1)/(B+1)
print(p_valor)

#Como el valor es de 0.0009 y es menor a 0.01, se rechaza la hipótesis nula

```


Ahora, para 2 muestras independientes empleamos lo siguiente:

El proceso es muy similar al anterior, acá se usa two.boot, donde se les entrega las 2 muestras originales, el estadístico de interés y la cantidad de remuestreos.

Pongamonos en el siguiente escenario:

Tenemos 2 muestras que representan las notas finales de hombres y mujeres.Hicieron pruebas de Shapiro-Wilk y se determinó que se puede asumir normalidad y se quiere usar bootstrapping con B = 9999 y con alfa = 0.05.

Se plantea como hipotesis lo siguiente

H0: La media de las notas de los hombres menos la media de las notas de las mujeres, es igual a -0.5.   

H1: La media de las notas de los hombres menos la media de las notas de las mujeres es distinta de -0.5.

```{r}
library(boot)
library(bootES)
library(simpleboot)
library(ggpubr)
hombres <- c(1.3, 1.5, 1.6, 1.7, 1.7, 1.9, 2.3, 2.4, 2.6, 2.6, 2.7, 
             2.8, 3.2, 3.7, 4.1, 4.4, 4.5, 4.8, 5.2, 5.2, 5.3, 5.5, 
             5.5, 5.6, 5.6, 5.7, 5.7)

mujeres <- c(3.5, 3.6, 3.8, 4.3, 4.5, 4.9, 5.1, 5.3, 5.3, 5.5, 5.8, 
             6.0, 6.3, 6.3, 6.4, 6.4, 6.6, 6.7)

n_hombres <- length(hombres)
n_mujeres <- length(mujeres)

print(shapiro.test(hombres))
print(shapiro.test(mujeres))

media_hombres <- mean(hombres)
media_mujeres <- mean(mujeres)
dif <- media_hombres - media_mujeres


B <- 9999
set.seed(432)

distribucion <- two.boot(hombres, mujeres, FUN = mean, R=B)
datos <- data.frame(diferencias = distribucion[["t"]])
g_hist <- gghistogram(datos, x = "diferencias", bins = 100, xlab = "Diferencias de medias", ylab = "Frecuencia", main = "Histograma de diferencias de medias")

g_qq <- ggqqplot(datos, x = "diferencias")
g <- ggarrange(g_hist, g_qq)
print(g)

#Ahora, se calcula la media 

media_d <- mean(datos[["diferencias"]])
sd <- sd(datos[["diferencias"]])

print(media_d)
print(sd)

#Los intervalos de confianza

alfa <- 0.05
intervalos <- boot.ci(distribucion,conf=1-alfa,type="bca")
print(intervalos)

#Se hace el desplazamiento y el calculo del p-valor

valor_nulo <- -0.5
desplazamiento <- media_d-valor_nulo
distribucion_nula <- datos[["diferencias"]]-desplazamiento
p<- (sum(distribucion_nula < dif)+1) / (B+1)
print(p)
```


Bootstrapping para dos muestras apareadas

Este método es útil cuando las muestras están relacionadas, como en mediciones repetidas. Se calculan las diferencias entre las dos condiciones y se aplica bootstrap sobre estas diferencias.

Hagamos que se quieren probar las diferencias entre los resultados de dos pruebas y se quiere saber la diferencia entre las notas es igual a 0.5.

```{r}
prueba_1 <- c(3.5, 2.7, 1.0, 1.8, 1.6, 4.3, 5.8, 6.4, 3.9, 4.3, 3.4, 
              5.3, 5.8, 5.3, 2.0, 1.3, 4.0, 5.3, 1.6, 3.6)

prueba_2 <- c(5.2, 5.1, 5.9, 4.8, 1.4, 2.3, 6.8, 5.3, 3.1, 3.8, 4.6, 
              1.2, 3.9, 2.0, 1.7, 3.3, 6.0, 4.8, 6.9, 1.3)

dif <- prueba_2 - prueba_1

valor_obs <- mean(dif)

B <- 3999
alfa <- 0.05

distribucion_boot <- bootES(dif, R=B, ci.type = "bca", ci.conf = 1-alfa, plot = FALSE)
valor_nulo <- 0.5
desplazamiento <- mean(distribucion_boot[["t"]])-valor_nulo
distribucion_nula <- distribucion_boot[["t"]]-desplazamiento
p_valor <- (sum(abs(distribucion_nula)>abs(valor_obs))+1)/(B+1)
print(valor_obs)
print(distribucion_boot)
print(p_valor)


```

Prueba de permutaciones para dos muestras independientes

Este método no paramétrico evalúa diferencias entre dos grupos sin asumir normalidad.

Veamoslo con un ejemplo:

Se quiere analizar las notas finales de estudiantes del primer año de ing y del último año de otras carreras.Para ello, toma muestras de 20 estudiantes de Ingeniería y 12 estudiantes de otras carreras. Se quiere usar permutación con B = 5999 y 0.05 de alfa.

Como hipotesis:

H0 : La media de las notas de los estudiantes de ingeniería es igual a la media de las notas de los estudiantes de otras carreras.

Ha : La media de las notas de los estudiantes de ingeniería es distinta de la media de las notas de los estudiantes de otras carreras.


```{r}
# iNGENIERIA
a <- c(5.4, 4.7, 6.3, 2.9, 5.9, 5.1, 2.1, 6.2, 1.6, 6.7, 3.0, 3.3, 
       5.0, 4.1, 3.3, 3.4, 1.2, 3.8, 5.8, 4.2)
# OTRAS CARRERAS
b <- c(4.0, 4.1, 4.3, 4.3, 4.3, 4.3, 4.2, 4.3, 4.3, 4.3, 4.4, 4.1, 
       4.3, 4.3, 4.0)

R <- 5999
set.seed(432)

obtiene_permutacion <- function(i, muestra_1, muestra_2){
  n_1 <- length(muestra_1)
  combinada <- c(muestra_1, muestra_2)
  n<- length(combinada)
  permutacion <- sample(combinada, n, replace = FALSE)
  nueva_1 <- permutacion[1:n_1]
  nueva_2 <- permutacion[(n_1+1):n]
  return(list(nueva_1, nueva_2))
}

calcular_diferencia <- function(muestras, FUN){
  muestra_1 <- muestras[[1]]
  muestra_2 <- muestras[[2]]
  diferencia <- FUN(muestra_1) - FUN(muestra_2)
  return(diferencia)
}

calcular_p <- function(distribucion, valor_obs , repeticiones, alternative){
  if(alternative == "two.sided"){
    numerador <- sum(abs(distribucion)>abs(valor_obs))+1
    denominador <- repeticiones+1
    p_valor <- numerador/denominador
  }else if(alternative == "greater"){
    numerador <- sum(distribucion>valor_obs)+1
    denominador <- repeticiones+1
    p_valor <- numerador/denominador
  }else{
    numerador <- sum(distribucion<valor_obs)+1
    denominador <- repeticiones+1
    p_valor <- numerador/denominador
  }
  return(p_valor)
}

graficar_distribucion <- function(distribucion, ... ){
  observaciones <- data.frame(distribucion)
  histograma <- gghistogram(observaciones, x = "distribucion", bins=30, ...)
  qq <- ggqqplot(observaciones, x = "distribucion",...)
  figura<- ggarrange(histograma, qq,nrow=1, ncol=2)
  print(figura)
}

contrastar_hipotesis <- function(muestra_1,muestra_2,repeticiones,FUN,alternative,plot,...){
  observado <- calcular_diferencia(list(muestra_1,muestra_2), FUN)
  cat("El valor observado es: ",observado,"\n")
  n_1 <- length(muestra_1)
  permutaciones <- lapply(1:repeticiones, obtiene_permutacion, muestra_1, muestra_2)
  distribucion <- sapply(permutaciones, calcular_diferencia,FUN)
  if(plot){
    graficar_distribucion(distribucion,...)
    
  }
  p_valor <- calcular_p(distribucion, observado, repeticiones, alternative)
  cat("El p-valor es: ", p_valor, "\n")
}

contrastar_hipotesis(a,b,repeticiones = R, FUN = mean, alternative = "two.sided", plot = TRUE, xlab = "Diferencia de medias", ylab = "Frecuencia", main = "Distribución de diferencias de medias")
```


Permutaciones para más de dos muestras correlacionadas

```{r}
library(ez)
library(ggpubr)
library(tidyr)


Algoritmos <- c("Quicksort", "Bubblesort", "Mergesort")
Quicksort <- c(11.2, 22.6, 23.4, 23.3, 21.8, 40.1)
Bubblesort <- c(15.7, 29.3, 30.7, 30.8, 29.8, 50.3)
Mergesort <- c(12.0, 25.7, 25.7, 23.7, 25.5, 44.7)
Instancia <- factor(1:6)
datos_anchos <- data.frame(Instancia, Quicksort, Bubblesort, Mergesort)

datos_largos <- datos_anchos |>
  pivot_longer(all_of(Algoritmos),
               names_to = "Algoritmo",
               values_to = "Tiempo")
datos_largos[["Algoritmo"]] <- factor(datos_largos[["Algoritmo"]],
                                      levels = Algoritmos)

g <- ggqqplot(datos_largos, "Tiempo", facet.by = "Algoritmo",
              color = "Algoritmo")
print(g)

alfa <- 0.01


anova <- ezANOVA(datos_largos, dv = Tiempo, within = Algoritmo,
                 wid = Instancia)
valor_observado <- anova[["ANOVA"]][["F"]]


obtiene_permutacion <- function(i, df_ancho) {
  df_ancho[, 2:4] <- t(apply(df_ancho[, 2:4], 1, sample))
  return(df_ancho)
}

R <- 2999
set.seed(432)
permutaciones <- lapply(1:R, obtiene_permutacion, datos_anchos)

#
obtiene_F <- function(df_ancho) {
  df_largo <- df_ancho |>
    pivot_longer(c("Quicksort", "Bubblesort", "Mergesort"),
                 names_to = "Algoritmo",
                 values_to = "Tiempo")
  df_largo[["Algoritmo"]] <- factor(df_largo[["Algoritmo"]],
                                    levels = Algoritmos)
  anova <- ezANOVA(df_largo, dv = Tiempo, within = Algoritmo,
                   wid = Instancia)
  return(anova[["ANOVA"]][["F"]])
}

distribucion <- sapply(permutaciones, obtiene_F)

p_valor <- (sum(distribucion > valor_observado) + 1) / (R + 1)
print(p_valor)

#Analisis post-hoc 

obtiene_media_difs <- function(df_ancho,columna_1,columna_2){
  media_1 <- mean(df_ancho[[columna_1]])
  media_2 <- mean(df_ancho[[columna_2]])
  media <- media_1 - media_2
  return(media)
}

dif_obs_Q_B <- obtiene_media_difs(datos_anchos,"Quicksort","BubbleSort")
dif_obs_Q_M <- obtiene_media_difs(datos_anchos,"Quicksort","Mergesort")
dif_obs_B_M <- obtiene_media_difs(datos_anchos,"BubbleSort","Mergesort")

# Obtiene las distribuciones de las medias de las diferencias permutadas
dist_medias_difs_Q_B <- sapply(permutaciones, obtiene_media_difs,
                              "Quicksort", "Bubblesort")
dist_medias_difs_Q_M <- sapply(permutaciones, obtiene_media_difs,
                              "Quicksort", "Mergesort")
dist_medias_difs_B_M <- sapply(permutaciones, obtiene_media_difs,
                              "Bubblesort", "Mergesort")

# Obtener valores p
num <- sum(abs(dist_medias_difs_Q_B) > abs(dif_obs_Q_B)) + 1
den <- R + 1
p_Q_B <- num / den

num <- sum(abs(dist_medias_difs_Q_M) > abs(dif_obs_Q_M)) + 1
den <- R + 1
p_Q_M <- num / den

num <- sum(abs(dist_medias_difs_B_M) > abs(dif_obs_B_M)) + 1
den <- R + 1
p_B_M <- num / den

valores_p <- c(p_Q_B, p_Q_M, p_B_M)

# Ajustar y mostrar valores p
valores_p_adj <- p.adjust(valores_p, method = "BH")

cat("\n\n")
cat("Análisis post-hoc (permutaciones) para la diferencia de las medias\n")
cat("------------------------------------------------------------\n")
cat("Valores p ajustados:\n")
cat(sprintf("Quicksort - Bubblesort: %.3f\n", valores_p_adj[1]))
cat(sprintf(" Quicksort - Mergesort: %.3f\n", valores_p_adj[2]))
cat(sprintf("Bubblesort - Mergesort: %.3f\n", valores_p_adj[3]))
cat("\nDiferencias observadas:\n")
cat(sprintf("Quicksort - Bubblesort: %6.3f\n", dif_obs_Q_B))
cat(sprintf(" Quicksort - Mergesort: %6.3f\n", dif_obs_Q_M))
cat(sprintf("Bubblesort - Mergesort: %6.3f\n", dif_obs_B_M))


```


