---
title: 'Lectura 8 métodos clásicos para enfrentar datos problemáticos: transformación
  de datos'
author: "Benjamin Bustamante"
date: "2024-11-10"
output: html_document
---

Van a existir casos donde uno tiene que transformar los datos a otra escala para cumplir algunas condiciones, acá se presentan algunos métodos:

Transformación lineal: 

Aplicar una función lineal a los datos, por ejemplo, si se tiene una variable x, se puede transformar a y = ax + b, donde a y b son constantes.

Un ejemplo:

Transformar de grados celcius a farenheit:

```{r}
celcius <- c(0, 10, 20, 30, 40)
farh <- celcius * 9/5 + 32
print(farh)
```

Transformación logarítmica:

Este tipo de transformaciones se tiende a utilizar cuando los datos son muy asimetricos, ayudando a que sigan una distribución más normal y reducir la desviación. OJO CON LOS VALORES NEGATIVOS Y CERO.

Un ejemplo:

Para poder comprobar la masa del cerebro y el peso corporal de muchas especies.

```{r}
library(ggpubr)

# Datos de peso corporal y peso del cerebro
body_weight <- c(1.35, 465, 36.33, 27.66, 1.04, 11700, 2547, 187.1, 521, 10,
                 3.3, 529, 207, 62, 6654, 9400, 6.8, 35, 0.12, 0.023, 2.5,
                 55.5, 100, 52.16, 87000, 0.122, 192)

brain_weight <- c(465, 423, 119.5, 115, 5.5, 50, 4603, 419, 655, 115, 25.6,
                  680, 406, 1320, 5712, 70, 179, 56, 1, 0.4, 12.1, 175, 157,
                  440, 154.5, 3, 180)

# Crear el data frame
datos <- data.frame(body_weight, brain_weight)

# Crear columnas con logaritmos
datos$log_body <- log(datos$body_weight)
datos$log_brain <- log(datos$brain_weight)

# Histogramas
g3 <- gghistogram(datos, x = "brain_weight", bins = 10,
                  xlab = "Peso del cerebro", ylab = "Frecuencia", 
                  color = "blue", fill = "blue")

g4 <- gghistogram(datos, x = "log_brain", bins = 10,
                  xlab = "Peso del cerebro [log(g)]", ylab = "Frecuencia", 
                  color = "blue", fill = "blue")

# Organizar histogramas en una figura
histograma <- ggarrange(g3, g4, ncol = 2, nrow = 1)
print(histograma)

# Gráficos de dispersión para la relación entre peso corporal y peso del cerebro
# antes y después de aplicar la transformación logarítmica.
g1 <- ggscatter(datos, x = "body_weight", y = "brain_weight",
                color = "red", xlab = "Peso corporal [Kg]",
                ylab = "Peso del cerebro [g]")

g2 <- ggscatter(datos, x = "log_body", y = "log_brain",
                color = "red", xlab = "Peso corporal [log(Kg)]",
                ylab = "Peso del cerebro [log(g)]")

# Crear una única figura con los gráficos de dispersión
dispersion <- ggarrange(g1, g2, ncol = 2, nrow = 1)
print(dispersion)


```

Algo a tener en cuenta, es que uno termina comparando medias geométricas en vez de aritméticas. Para dos variables sobre las que se quiera evidenciar su relación entre sí, aplicar una transformación logarítmica y calcular sus medias viene a ser lo mismo que calcular sus medias geométricas

Escalera de potencias de Tukey:

Este método es una generalización de la transformación logarítmica, donde se puede aplicar una transformación de la forma y = x^λ, donde λ es un parámetro que se puede ajustar para obtener una distribución más normal.

Ejemplo:

La poblacion de estados unidos entre 1650 y 1850.

```{r}
library(ggpubr)
library(rcompanion)
# Cargar datos
Year <- c(1610, 1620, 1630, 1640, 1650, 1660, 1670, 1680, 1690, 1700, 
          1710, 1720, 1730, 1740, 1750, 1760, 1770, 1780, 1790, 1800, 
          1810, 1820, 1830, 1840, 1850)

Population <- c(0.00035, 0.002302, 0.004646, 0.026634, 0.050368, 0.075058, 
                0.111935, 0.151507, 0.210372, 0.250888, 0.331711, 0.466185, 
                0.629445, 0.905563, 1.17076, 1.593625, 2.148076, 2.780369, 
                3.929214, 5.308483, 7.239881, 9.638453, 12.86602, 17.069453, 
                23.191876)

# Crear data frame
datos <- data.frame(Year, Population)

g1 <- gghistogram(datos, x = "Population", bins = 10,
                  xlab = "Población", ylab = "Frecuencia", 
                  color = "blue", fill = "blue")
g1

g2 <- ggscatter(datos, x = "Year", y = "Population",
                color = "red", xlab = "Año",
                ylab = "Población")
g2
#Nos entrega el valor de lambda que se debe utilizar(optimo)
tukey <- transformTukey(datos$Population, start = -4 , end = 4, int= 0.001,returnLambda = TRUE)
tukey
```

Transformación de Box-Cox:

Es una transformación escalada de potencias de Tukey, donde se puede aplicar una transformación de la forma y = (x^λ - 1)/λ, donde λ es un parámetro que se puede ajustar para obtener una distribución más normal.

Usando los mismos datos anteriores:

```{r}
library(ggpubr)
library(DescTools)
# Cargar datos
Year <- c(1610, 1620, 1630, 1640, 1650, 1660, 1670, 1680, 1690, 1700, 
          1710, 1720, 1730, 1740, 1750, 1760, 1770, 1780, 1790, 1800, 
          1810, 1820, 1830, 1840, 1850)

Population <- c(0.00035, 0.002302, 0.004646, 0.026634, 0.050368, 0.075058, 
                0.111935, 0.151507, 0.210372, 0.250888, 0.331711, 0.466185, 
                0.629445, 0.905563, 1.17076, 1.593625, 2.148076, 2.780369, 
                3.929214, 5.308483, 7.239881, 9.638453, 12.86602, 17.069453, 
                23.191876)
datos <- data.frame(Year, Population)

#Datos transformados con el lambda que se encuentra

lambda <- BoxCoxLambda(datos$Population,lower=-4, upper=4)
transf <- BoxCox(datos$Population, lambda)
datos <- data.frame(datos, transf)
#Se hacen los graficos para comprobar que los datos se ajusten a una distribucion normal
g1 <- ggqqplot(transf,color= "purple")

g1

g2 <- gghistogram(datos,bins=10,x="transf",color="purple",fill="purple",xlabel="Población",ylabel="Frecuencia")

g2

g3 <- ggscatter(datos,x="Year",y="transf",color="purple",xlabel="Año",ylabel="Población")

g3

```

Un ejercicio que se plantea en base a los datos del dataset cars, donde se quiere comprobar si la distancia de frenado es mayor a 40 pies para un vehiculo a que viaja a 10 millas por hora para frenar por completo.

Hipótesis
- **H0**: La media de la distancia de frenado es menor o igual a 40 pies.
- **HA**: La media de la distancia de frenado es mayor a 40 pies.

Verificación de Normalidad en los Datos Originales

Para decidir si necesitamos transformar los datos, primero evaluaremos su normalidad. Esto lo haremos usando la prueba de Shapiro-Wilk y visualizando un gráfico Q-Q. Si los datos no cumplen con la normalidad, aplicaremos la transformación Box-Cox.

```{r}
# cargar el conjunto de datos
data(cars)

# subconjunto de datos para velocidades mayores a 10 mph
subset_cars <- subset(cars, speed > 10)

# prueba de Shapiro-Wilk para normalidad
shapiro_test <- shapiro.test(subset_cars$dist)
shapiro_test

# gráfico Q-Q de los datos originales
library(ggpubr)
ggqqplot(subset_cars$dist, main = "Q-Q Plot de distancia de frenado (original)", color = "blue") + 
  ggtitle("Q-Q Plot de distancia de frenado (original)") +
  theme_minimal()
```

Como el p-valor de la prueba de Shapiro-Wilk es menor que 0.05, rechazaremos la normalidad y aplicaremos la transformación Box-Cox.

```{r}
library(DescTools)

# aplicar transformación Box-Cox
lambda <- BoxCoxLambda(subset_cars$dist, lower = -4, upper = 4)
dist_transformed <- BoxCox(subset_cars$dist, lambda = lambda)

# exploración de los datos transformados
gghistogram(dist_transformed, bins = 10, fill = "blue", color = "black", 
            title = "Histograma de distancias de frenado (transformadas)", 
            xlab = "Distancia transformada (pies)") +
  theme_minimal()

ggqqplot(dist_transformed, main = "Q-Q Plot de distancia de frenado (transformada)", color = "blue") + 
  ggtitle("Q-Q Plot de distancia de frenado (transformada)") +
  theme_minimal()
```

Condiciones para aplicar la prueba t

Para que la prueba t sea válida, deben cumplirse las siguientes condiciones:

1. **Normalidad**: Los datos transformados deben tener una distribución aproximadamente normal.
2. **Independencia**: Las observaciones deben ser independientes entre sí.
3. **Escala de Intervalo o Razón**: La variable debe estar en una escala de intervalo o razón.

Prueba t

```{r}
# ajustamos el valor de mu según la transformación
mu_transformed <- BoxCox(40, lambda = lambda)

# realizar la prueba t
t_test_transformed <- t.test(dist_transformed, mu = mu_transformed, alternative = "greater")
t_test_transformed
```

Conclusión

```{r}
if (t_test_transformed$p.value < 0.05) {
  cat("Se rechaza la hipótesis nula. En promedio, se requieren más de 40 pies para detener un vehículo que viaja a más de 10 mph.")
} else {
  cat("No se puede rechazar la hipótesis nula. No hay evidencia suficiente para concluir que se requieren más de 40 pies.")
}
```

