---
title: "Lectura9"
author: "Mohamed y Benjamin"
date: "`r Sys.Date()`"
output: html_document
---

Pruebas no paramétricas con una y dos muestras numéricas

1) Prueba de suma de rangos de Wilcoxon

Es una alternativa no paramétrica a la prueba t de Student para dos muestras independientes, y tiene las siguientes condiciones:

1) Las observaciones de ambas muestras son independientes
2) La escala de medición debe ser, a lo menos, ordinal

Ejemplo: se desea evaluar la usabilidad de dos interfaces alternativas, A y B, para un nuevo producto de software. Con este fin, la empresa selecciona al azar a 23 voluntarios/as quienes son asignados de manera aleatoria a dos grupos, cada uno de los cuales debe probar una de las interfaces. nA = 12 y nB = 11. Cada participante debe evaluar 6 aspectos de usabilidd de la interfaz, con una escala Likert del 1 al 7, donde 1 es muy malo y 7 muy bueno. LA valoración de cada participante corresponde al promedio simple de las valoraciones a esos 6 aspectos.

Si bien se cumple la condicion de independencia, no podemos ocupar la prueba t de Student porque no podemos asegurar que la escala Likert es de igual intervalo. Además, las distribuciones no se asemejan a una normal

Como alternativa usamos esta prueba, cuyas hipótesis son:

H0: no hay diferencia en la usabilidad de ambas interfaces (los valores se distribuyen de igual forma)

HA: Sí hay diferencia en la usabilidad de ambas interfaces (los valores se distribuyen de distinta forma)

```{r}

# Ingresar los datos

interfaz_A <- c(2.7, 6.6, 1.6, 5.1, 3.7, 6.1, 5.0, 1.4, 1.8, 1.6, 3.0, 5.4)

interfaz_B <- c(5.0, 1.4, 5.6, 4.6, 6.7, 2.7, 1.4, 6.3, 3.6, 1.6, 6.5)

# Establecer nivel de significancia

alfa <- 0.05

# Hacer la prueba

prueba <- wilcox.test(interfaz_A, interfaz_B, alterntive = "two.sided", conf.level = 1 - alfa)
print(prueba)

```

Prueba de rangos con signo de Wilcoxon

corresponde a la alternativa no paramétrica de la prueba t de student para muestras apareadas. Sus condiciones son:

1) Los pares de observaciones son independientes
2) LA escala de medición empleada para ambas muestras debe ser a lo menos ordinal

Ejemplo: Supongamos que otra vez queremos evaluar la usabilidad de dos interfaces distintas, A y B, para determinar si es mejor la interfaz A. Para ello, se seleccionan a 10 participantes al azar, quienes deben evaluar 6 aspectos de usabilidad de cada interfaz, cada uno de los cuales se mide con una escala Likert de 7 puntos. Designados aleatoriamente, 5 participantes evaluaron primero la interfaz A, mientras que los otros 5 evaluron primero la interfaz B.

H0: Las mismas personas no perciben diferencias en la usabilidad de ambas interfaces

HA: las mismas personas considern que la interfaz A tiene mejor usabilidad que la interfaz B


```{r}

# ingresar los datos

interfaz_A <- c(2.7, 6.6, 6.1, 4.7, 6.1, 5.0, 1.4, 2.8, 3.0, 6.4)

interfaz_B <- c(6.0, 2.8, 1.3, 4.7, 3.1, 4.0, 2.9, 2.3, 1.8, 1.6)

# Establecer nivel de significancia

alfa <- 0.05

# Hacer la prueba de rangos con signo de Wilcoxon

prueba <- wilcox.test(interfaz_A, interfaz_B, paired = TRUE, alterntive = "greater", conf.level = 1 - alfa)
print(prueba)


```


















