---
title: "Lectura 10-métodos clásicos para enfrentar datos problemáticos: métodos no paramétricos con más de dos muestras numéricas"
output: html_document
date: "2024-11-09"
---

En esta lectura se presentan alternativas no parametricas para poder aplicar ANOVA de una vía.

Prueba de Kruskal-Wallis:

Acá, se emplea cuando se tienen más de dos muestras y no se cumple con los supuestos de normalidad y homocedasticidad.También, cuando las muestras no tienen la misma cantidad de datos.

Condiciones:
1. La variable independiente tiene que poseer 2 niveles o más.
2. La variable dependiente tiene que ser por lo menos ordinal.
3. Las muestras deben ser independientes.

Las hipotesis se plantean en base ambas variables funcionan de la misma forma o existe un grupo que genere las diferencias.

Ejemplo:

H.nula : Los criterios de consultas son igual de eficientes.
H.alterna: Al menos un criterio de consulta es diferente.

```{r}
#Se van a tener 4 operaciones que se realizan mediente distintos algoritmos
A <- c(24,23,26,21,24,24,25,22,23,22,23,23)
B <- c(17,15,18,20,19,21,20,18,19)
C <- c(10,11,14,11,15,12,12,10,9,13,12,12,10,10)
D <- c(18,16,18,15,16,15,18,16)

tiempo <- c(A,B,C,D)
criterio <- c(rep("A",12),rep("B",9),rep("C",14),rep("D",8))
criterio <- factor(criterio)

datos <- data.frame(tiempo,criterio)

alfa <- 0.01

prueba <- kruskal.test(tiempo ~ criterio, data=datos)
prueba


```

Para pruebas post-hoc, se puede realizar Benjamini & Hochberg o Holm. Como en este caso, el valor de alfa mayor al p-value, se tiene que realizar este tipo de pruebas. Con esto, como son hipotesis del tipo omnibus, se tiene que realizar pruebas post-hoc para determinar cuales son los grupos que generan las diferencias.

```{r}
post_hoc <- pairwise.wilcox.test(datos$tiempo, datos$criterio, p.adjust.method = "BH",paried=FALSE,exact=FALSE)
print(post_hoc)
```

Prueba de Friedman:
Esta prueba posee un nivel estadistico de menor significancia que el de Kruskal-Wallis. Este método se emplea cuando la variable dependiente no se puede comprobar que sea en intervalos iguales.

Algunas condiciones:

1.La variable independiente tiene que se categorica y tener al menos 3 niveles.
2.La escala de la variable tiene que ser , a lo menos, ordinal.
3. Muestra aleatoria e independiente de la población.

Ejemplo:

Se ponen a prueba 3 interfaces gráficas (A,B,C), donde el usuario califica la interfaz del 1 al 5 en una escala de Likert donde el 1 representa una valoración muy negativa y el 5 una muy positiva

Ho: Las interfaces obtienen indices similares
Ha: Al menos una interfaz obtiene indices distinos.

```{r}
#Se pasan los datos para realizar las pruebas

A<- c(21,10,7,21,24,27,17)
B<- c(6,21,18,7,24,13,13)
C <- c(13,25,18,20,24,8,29)

puntuacion <- c(A,B,C)
interfaz <- c(rep("A",7),rep("B",7),rep("C",7))
caso <- rep(1:7,3)
interfaz <- factor(interfaz)
datos <- data.frame(caso,puntuacion,interfaz)

alfa <- 0.05

prueba <- friedman.test(puntuacion ~ interfaz | caso, data=datos)
print(prueba)
```

El este caso, el valor que sale de p es mayor que el alfa. Esto indica que no se puede rechazar la hipotesis nula. Por lo tanto, se puede decir que las interfaces obtienen indices similares.

Si hubiera sido necesario realizar pruebas post-hoc, se puede realizar mediante el método de Holm. Aca, el apartado de la función pairwise.wilcox.test donde se encuentra paired=FALSE, se debe cambiar a TRUE.

Recuerdo, condiciones para ANOVA de una vía:

La escala con la que se mide la variable independiente tiene las propiedades de un escala de 2 intervalos iguales.
Las mediciones son independientes al interior de cada grupo.
La población sigue una distribución normal.
La matriz de varianzas-covarianzas es esférica.



